【裁判字號】    99,簡上,561
【裁判日期】    991222
【裁判案由】    恐嚇取財等
【裁判全文】
臺灣高雄地方法院刑事判決             99年度簡上字第561號
上  訴  人  臺灣高雄地方法院檢察署檢察官
被      告  張清川
上列上訴人因恐嚇取財案件，不服本院高雄簡易庭中華民國99年
9 月29日99年度審簡字第3674號簡易判決（起訴案號：99年度偵
字第21852 號），提起上訴及移送併案審理（併辦案號：臺灣高
雄地方法院檢察署99年度偵字第32353 號），本院管轄之第二審
合議庭判決如下：
    主  文
原判決撤銷。
張清川幫助犯恐嚇取財罪，處有期徒刑肆月，如易科罰金，以新
台幣壹仟元折算壹日。
    事  實
一、張清川明知不法集團為掩飾其財產犯罪之行徑，避免遭執法
    人員追緝，多利用電話轉接或人頭電話之方式聯繫，並可預
    見將自己申辦之行動電話提供他人使用，可能便利他人從事
    犯罪，竟仍基於幫助他人恐嚇取財之不確定故意，於民國99
    年1 月7 日10時許，在高雄市前鎮區籬仔內之崗山公園內，
    將其身分證及健保卡等物交予姓名年籍不詳、綽號「阿山」
    之成年男子持以申辦行動電話預付卡門號0000000000號使用
    。嗣該綽號「阿山」之男子取得前開門號後，即與其所屬之
    擄鴿集團成員共同基於意圖為自己不法所有之犯意聯絡，由
    集團成員分別於：(一)99年2 月18日14時06分許，根據擄獲賽
    鴿腳環上所留聯絡電話，以張清川所申辦之上開行動電話門
    號向鴿主周良諭恫嚇須匯款新台幣（下同）8,010 元始得贖
    回賽鴿等語，及傳送簡訊予周良諭，要求將款項匯至吳室蓉
    所申設第一商業銀行林園分行帳戶內（吳室蓉所涉幫助恐嚇
    取財犯行另案審理），致周良諭心生畏懼，幸及時察覺有異
    ，並報警處理，而未依指示匯款。(二)99年2 月18日14時54分
    許，又以張清川所申辦之上開行動電話門號致電鴿主黃福安
    ，揚言所須匯款9,000 元始得贖回遭渠等擄獲之賽鴿2 隻，
    黃福安惟恐其悉心飼養之賽鴿遭殺害，遂依前開行動電話簡
    訊之指示，於同日15時12分許，至臺南縣永安鄉農會以自動
    櫃員機ATM 如數轉帳至吳室蓉前開帳戶內，並由犯罪集團成
    員提領一空。嗣黃福安因遲遲未見鴿子歸還，遂報警處理，
    始循線查獲上情。
二、案經周良諭、黃福安分別訴由高雄縣政府警察局岡山分局、
    屏東縣警察局東港分局報請臺灣高雄地方法院檢察署檢察官
    偵查起訴及移送併辦。
    理  由
壹、程序方面：
    按被告以外之人於審判外之言詞或書面陳述，除法律有規定
    者外，不得作為證據；又被告以外之人於審判外之陳述，雖
    不符同法第159 條之1 至第159 條之4 之規定，但經當事人
    於審判程序同意作為證據，法院審酌該言詞陳述或書面陳述
    作成時之情況，認為適當者，亦得為證據，刑事訴訟法第15
    9 條第1 項及第159 條之5 第1 項分別定有明文。本判決所
    引用之證據，其中屬於傳聞證據之部分，均經本院依法踐行
    調查證據程序，當事人於審判程序亦同意作為證據，本院審
    酌證據資料作成時之情況，均無違法不當及證明力明顯過低
    之瑕疵，亦查無依法應排除其證據能力之情形，認以之作為
    證據應屬適當，皆有證據能力。
貳、實體方面：
一、訊據被告張清川固供承於前揭時地，將其身分證、健保卡交
    年籍姓名不詳、綽號「阿山」之成年男子，持以申辦行動電
    話預付卡門號0000000000號使用之事實，惟矢口否認有何幫
    助恐嚇取財之犯意，辯稱：與綽號「阿山」之男子是在公園
    認識，雖不知其真實姓名年籍，也無聯絡方式，然因該男子
    陳稱需申辦預付卡門號才能找工作，所以依其要求出借身分
    證件辦理門號，不知該男子會供作案之用云云。經查：
  (一)被告對於將身分證件交付姓名年籍不詳、綽號「阿山」之成
    年男子，持以申辦前開行動電話使用，該行動電話可能被犯
    罪集團供作犯罪使用乙情，業據被告於原審審理時坦承不諱
    （原審卷第19頁），核與證人即被害人周良諭、黃福安於警
    詢證述分別於上開時、地，遭詐擄鴿集團成員以被告申辦之
    前開行動電話恫嚇須各匯款8,010 元及9,000 元，至該行動
    電話簡訊所示吳室蓉前開帳戶內，始得贖回賽鴿等節相符，
    復有永安鄉農會自動櫃員機交易明細表1 紙（警(二)卷第12頁
    ）、屏東縣政府警察局東港分局興龍派出所受理周良諭報案
    紀錄表、受理詐騙帳戶通報警示簡便格式表、內政部警政署
    反詐騙諮詢專線紀錄表（警(一)卷第25至30頁）、高雄縣政府
    警察局岡山分局壽天派出所受理黃福安報案紀錄表各1份（
    警(二)卷第20至23頁）、第一商業銀行林園分行吳室蓉前開帳
    戶基本資料及存提明細表1 份（警(一)卷第16至18頁）、被告
    申辦之台灣大哥大股份有限公司行動電話預付卡門號000000
    0000號通聯調閱查詢單1 紙（警(二)卷第14至19頁）在卷可稽
    ，是被告所申辦之行動電話門號確已遭不法份子作為恐嚇取
    財聯絡之使用等情已明，足認被告上開之任意性自白，核與
    客觀事實相符，而堪以採信。
  (二)被告雖於本院審理中以前揭情詞置辯，惟按刑法上之故意，
    可分為直接故意與不確定故意（間接故意），所謂「不確定
    故意」，係指行為人對於構成犯罪之事實，預見其發生而其
    發生並不違背其本意者，刑法第13條第2 項定有明文。又申
    辦行動電話門號係供個人聯絡之用，具有專屬性，且為單純
    商業行為，各家電信業者對申辦者之資格亦無特殊限制，因
    而申辦行動電話門號乃極為容易且便利，且一人擁有多支門
    號亦甚為普遍，是除非至親好友，殊少以自己名義申辦門號
    而專供他人使用之情形，何況所提供之對象又係不熟識之人
    ，更應審慎為之方符常情。準此，依一般人之社會生活經驗
    ，苟見他人不以自己名義申辦行動電話門號，而蒐集不特定
    人之門號使用，衡情應可預見收集之門號乃係被利用作為與
    財產犯罪有關之工具，且觀諸現今社會，犯罪者蒐集行動電
    話，持以作為詐欺、恐嚇取財犯罪之用乃時有所聞，是提供
    行動電話門號予不熟識之人，受讓人可能持以從事恐嚇取財
    犯罪，已屬社會一般常識。而本件被告為思慮成熟之成年人
    ，應已具備相當之智識與經驗，當可預見犯罪集團收集以其
    名義申辦之行動電話門號，可能被利用為與財產犯罪有關之
    工具，仍容任不知真實姓名，且無法聯絡之綽號「阿山」之
    男子持其身分證件申辦上開行動電話門號使用，顯係有意提
    供該門號供人使用，則就他人將持該門號向被害人恐嚇財物
    結果應有所認識，且對此事實之發生尚不違反其本意，是被
    告自有幫助恐嚇取財之不確定故意至明。綜上所述，被告提
    供以其名義申辦行動電話門號予他人使用，既可預見該等正
    犯係為掩飾或隱匿恐嚇取財行為之用，且被害人確因遭恐嚇
    取財而受有損害，已如前述，足認被告確有幫助他人實施恐
    嚇取財之行為及不確定故意存在，是其所辯，自難採信，本
    件事證明確，被告犯行洵堪認定，應依法論科。
二、按刑法上之幫助犯，係對於犯罪與正犯有共同之認識，而以
    幫助之意思，對於正犯資以助力，而未參與實施犯罪之行為
    者而言。如未參與實施犯罪構成要件之行為，且係出於幫助
    之意思提供助力，即屬幫助犯，而非共同正犯。本件被告基
    於幫助之不確定故意，提供以其名義申辦0000000000之行動
    電話門號予犯罪集團，雖使該集團成員得基於恐嚇取財之犯
    意，向被害人周良諭、黃福安恫稱需匯款始得贖回賽鴿，致
    使被害人心生畏懼，而遂行恐嚇取財之犯行，惟被告單純提
    供行動電話門號供人使用之行為，並不等同於向被害人為恐
    嚇取財之行為，且亦無證據證明被告有參與恐嚇取財犯行之
    構成要件行為，是揆諸前揭說明，核其所為，係犯刑法第30
    條第1 項前段、第346 條第1 項之幫助恐嚇取財罪。被告以
    1 次幫助行為，幫助犯罪集團成員先後恐嚇取財被害人周良
    諭未遂及黃福安既遂罪，為同種想像競合犯，應依刑法第55
    條規定，僅論一較重之幫助恐嚇取財既遂罪。又被告並未實
    際參與恐嚇取財犯行，所犯情節較正犯輕微，酌依刑法第30
    條第2 項規定，減輕其刑。次按檢察官就犯罪事實一部起訴
    者，其效力及於全部，刑事訴訟法第267 條定有明文，本件
    被告對被害人黃福安犯幫助恐嚇取財既遂部分，雖未經檢察
    官提起公訴，惟此部分既與檢察官起訴對被害人周良諭犯幫
    助恐嚇取財未遂事實有前述之一罪關係，並經檢察官移送併
    辦（99年度偵字第32353 號），本院自得併予審理，附此敘
    明。
三、原審以被告張清川犯罪事證明確，予以論罪科刑，固非無見
    ；惟查：(一)原審對於被告幫助犯罪集團向黃福安恐嚇取財既
    遂部分，即移送併辦之幫助恐嚇取財既遂犯行，未及併予審
    判，尚有未洽。(二)又本件被告所犯幫助恐嚇取財既遂罪之法
    定刑為6 月以上5 年以下之有期徒刑，並得併科1 千元以下
    罰金，依刑法第30條第2 項幫助犯減輕之規定予以減輕後，
    被告最低應量處有期徒刑3 月以上之刑，而原審誤量處被告
    拘役40日已有未合，檢察官執此上訴指摘原判決不當，為有
    理由，且原判決亦有上開(一)所述未及審判之處，自應由本院
    將原判決撤銷改判。爰審酌被告將手機門號供他人非法使用
    ，助長犯罪風氣，使被害人受有損害，並造成偵查犯罪之困
    難，危害社會治安，所為實不足取，雖於原審法院審理時曾
    坦承犯行，惟其後於本院審理時翻異前詞否認犯罪之態度，
    及兼衡被告非實際從事勒贖之人，惡性較輕，且被害人數僅
    2 人，受損金額非鉅，犯罪情節亦非重大，並考量其智識程
    度、生活狀況、動機、手段、素行、迄今仍未與被害人達成
    和解、或提出任何證據證明已賠償被害人之損失等一切情狀
    ，量處如主文所示之刑，並諭知易科罰金之折算標準，以資
    懲儆。
據上論斷，應依刑事訴訟法第455 條之1 第1 項、第3 項、第36
9 條第1 項前段、第364 條、第299 條第1 項前段，刑法第346
條第1 項、第30條第1 項前段、第2 項、第55條、第41條第1 項
前段，刑法施行法第1 條之1 ，判決如主文。
本案經檢察官陳建州到庭執行職務。
中    華    民    國    99    年    12    月    22    日
                  刑事第二庭  審判長法  官  李政庭
                                    法  官  陳航代
                                    法  官  柯彩燕
以上正本證明與原本無異。
不得上訴。
中    華    民    國    99    年    12    月    22    日
                                    書記官  莊永利
附錄本案論罪科刑法條：
刑法第30條（幫助犯及其處罰）
幫助他人實行犯罪行為者，為幫助犯。雖他人不知幫助之情者，
亦同。
幫助犯之處罰，得按正犯之刑減輕之。
刑法第346 條第1 項（恐嚇取財罪）
意圖為自己或第三人不法之所有，以恐嚇使人將本人或第三人之
物交付者，處6 月以上5 年以下有期徒刑，得併科1 千元以下罰
金。

司法院資訊處製作；財團法人民間司法改革基金會備份。
